臺北高等行政法院判決　　　　　　　　　　　　　　　九十年度訴字第四八七一號
　　　　　　　　　　　　　　　.
　　原　　　告　日商．世雅股份有限公司
　　代　表　人　甲○○○董事.
　　訴訟代理人　林志剛律師
　　　　　　　　楊憲祖律師
　　　　　　　　林金榮律師
　　被　　　告　經濟部智慧財產局
　　代　表　人　陳明邦（局長）
　　參　加　人　滾石國際音樂股份有限公司
　　代　表　人　乙○○董事長.
　　訴訟代理人　丙○○
右當事人間因商標異議事件，原告不服經濟部中華民國九十年五月二十三日經（九○
）訴字第○九○○六三一一二二○號訴願決定，提起行政訴訟，並經本院裁定命參加
人獨立參加本件被告之訴訟。本院判決如左：
    主  文
原告之訴駁回。
訴訟費用由原告負擔。
    事  實
緣原告於民國（以下同）八十七年十月十二日以「Dreamcast 及漩渦圖」商標（以下
簡稱系爭聯合商標，如附圖一）作為其審定第八四九八七二號「DREAMCAST 」商標之
聯合商標，指定使用於商標法施行細則第四十九條所定商品及服務分類表第九類之電
視遊樂器、．．．錄有遊戲軟體程式之電視遊樂器用之光碟等商品，向前經濟部中央
標準局（八十八年一月二十六日改制為智慧財產局）申請註冊，經該局准列為審定第
八八一五四四號聯合商標。嗣參加人以該審定聯合商標有違商標法第三十七條第十二
款之規定，並檢具註冊第七九六一九四號「SINGING SCREEN及圖」（以下簡稱據以異
議商標，如附圖二）為證據，對之提起異議，經被告審查，以九十年二月十二日中台
異字第八九○一○九號商標異議審定書為異議成立之處分。原告不服，提起訴願，遭
駁回後，遂向本院提起行政訴訟，並經本院裁定命參加人獨立參加本件被告之訴訟。
茲摘敘兩造及參加人之訴辯意旨如左：
甲、原告方面：
一、聲明：求為判決
１、訴願決定及原處分均撤銷。
２、命被告對參加人就審定第八八一五四四號「Dreamcast 及漩渦圖」商標之異議為
    異議不成立之處分。
３、訴訟費用由被告負擔。
二、陳述：
１、按所謂商標近似，係指商標圖樣以具有普通知識經驗之商品購買人，於購買時施
    以普通所用之注意，有混同誤認之虞者始為近似商標。倘僅就圖樣比較，認為近
    似，但已為一般購買人所熟知之商標，而不致產生混同誤認之虞者，非屬近似商
    標，此為被告所編印之商標手冊中商標近似判斷方法第十點定有明文。
２、系爭聯合商標與據以異議商標並不會造成消費者混淆誤認：
(1)、系爭聯合商標為世界著名商標：
、原告之系爭聯合商標在世界上包括日本、韓國、歐盟、美國、英國等三十四個國
    家註冊享有商標專用權，此有世界各國註冊資料及一覽表可稽。
、於台灣地區亦申請取得註冊第八四九八七二號等「DREAMCAST」、「Dreamcast及
    漩渦圖」商標專用權在案。
、原告並透過太平洋電訊股份有限公司將該「DREAMCAST」、「Dreamcast及漩渦圖
    」商標商品進口至台灣地區銷售。
、原告大量透過各種媒體，為「DREAMCAST」、「Dreamcast及漩渦圖」商標商品宣
    傳促銷。
、原告設置相關網站供消費者利用，尤其原告已與英國電信公司結盟，且積極地與
    美國電話電報公司計劃合作，屆時原告「DREAMCAST 」之服務將藉由網際網路而
    遍及全世界－此些報導亦屢屢於各大報出現。
、原告並將系爭聯合商標商品捐贈予台灣地區各大圖書館供作娛樂之用。
、系爭聯合商標乃原告首創使用於其所製售之電視遊樂器、電腦電子遊樂器、錄有
    電視遊樂器用軟體程式或個人電腦用之程式之磁片、軟碟、卡帶及記憶體、掌上
    型電子遊戲機等商品，於一九九八年上市前，即蒙獲國際性雜誌之特別報導。
、系爭聯合商標商品，在台灣各大便利商店如統一超商中隨手可得之電玩雜誌受到
    熱烈推薦及介紹，此有電玩雜誌資料可稽。
、原告係馳名國際之遊樂器具製造廠商，所產製之各種優良產品享譽全球，信譽卓
    著，除在其日本之遊樂器業界佔有一席重要地位，更早已將各種商品外銷至世界
    各地。是經由原告完善之行銷網路，與完整之售後服務，系爭聯合商標業已為世
    界上電玩業者及消費者所熟知而具極高之知名度。
(2)、系爭聯合商標在世界上包括台灣電玩市場已成為一般消費者所熟知之著名商標，
    從而不致與據以異議商標產生混同誤認之虞，非屬近似商標：
、原告努力宣傳行銷產製之電玩產品，廣受世界上電玩消費者之喜愛，使得原告之
    系爭聯合商標與原告電玩產品，在世界上電玩迷心目中已成為一體之觀念。
、雖然系爭聯合商標與據以異議商標及其他漩渦圖圖樣設計之商標，圖形均為旋轉
    之漩渦圖形，但原告之世界著名之系爭商標已為一般購買人所熟知之商標，而不
    致產生混同誤認之虞者，非屬近似商標，此為被告所述商標近似判斷方法第十點
    之明文規定。因此原告之系爭聯合商標商品，在我國電玩消費市場已為消費大眾
    所熟知，在電玩迷心目中已成為一體之觀念，絕不致與據以異議商標產生混淆誤
    認。
３、據以異議商標僅係使用於有「音樂螢幕保護程式」功能之極少量音樂光碟，充其
    量僅係標明商品是否具有「音樂螢幕保護程式」功能，並非係其一般音樂光碟商
    品之識別標誌，顯與使用系爭聯合商標之電玩遊戲光碟商品概念有別，非屬近似
    之商品：
(1)、依用途功能觀之，由據以異議商標之使用證據可得知，其商標僅係使用於有「音
    樂螢幕保護程式」功能之極少量音樂光碟。因此就據以異議商標，參加人僅係用
    來表彰該商品是否具有「音樂螢幕保護程式」功能，並非其「一般」音樂光碟商
    品所使用之商標，此有參加人一般音樂光碟商品資料可稽。因此，商品上有無據
    以異議商標，參加人僅係用來表彰其商品是否具有「音樂螢幕保護程式」功能，
    顯與使用系爭聯合商標之「電玩遊戲光碟」商品概念有別。
(2)、依一般經驗法則，消費者於購買時所考量之因素，應較會注意其商標所表彰之商
    品來源，以決定購買與否，而據以異議商標商品由參加人實際提供之使用方式觀
    之，消費者於購買時似應以其對歌手及音樂之喜好程度為考量，而商品上有無據
    以異議商標，充其量僅係標明該商品是否具有「音樂螢幕保護程式」功能，故系
    爭聯合商標應無致使一般消費大眾對之與參加人之據以異議商標造成混淆誤認之
    虞毋庸置疑。
(3)、故系爭聯合商標與據以異議商標，依一般社會通念及前述市場交易實際情形，並
    參酌兩商標使用之相異商品用途、功能，以及前述不同的行銷管道及場所以及買
    受人等多種相關因素加以判斷，兩商標使用之商品並非近似商品，而非屬商標法
    第三十七條第十二款規定「相同或類似商品」之概念。
４、被告僅以同樣漩渦圖樣設計，即草率認定兩商標會使人混同誤認，顯有認事用法
    之重大違誤：
(1)、漩渦圖已成慣常使用之商標圖樣，被告顯未詳加調查：
、按被告無非以「本件系爭審定第八八一五四四號『Dreamcast 及漩渦圈』商標與
    參加人據以異議之註冊第七九六一九四號『SINGING SCREEN及圖』商標圖樣相較
    ，二者均由外文及圖形所組成，其圖形部分皆為由內至外順時針方向旋轉之三環
    漩渦圈，構圖意匠極相彷彿」云云，即認定原告系爭聯合商標與據以異議商標構
    成近似，而有商標法第三十七條第十二款規定之適用。
、按圖形僅為二商標圖樣之一部分，而欲判斷二商標實際使用情形有無致混淆誤認
    之虞，應就商標全體判斷為是。系爭聯合商標係由外文「Dreamcast 」與漩渦圖
    形所組合而成之聯合式商標，而據以異議商標雖亦有類似之螺旋狀圖形，然則其
    係襯以黑底長方形反白方式呈現，且於長方形之上、下分別列以「SINGING 」、
    「SCREEN」二英文單字，是二商標整體，於異時異地通體隔離觀察時，因分別佐
    以不同之文字，及設色相異之呈現方式，實無致一般消費者產生混淆誤認之虞甚
    明。
、漩渦圖圖樣設計之商標，早在八十二年，據以異議商標尚未申請註冊之前，即有
    類似之漩渦圖商標圖樣申請註冊在案，此有商標公報資料附卷可稽。足見被告謂
    「兩者漩渦圖構圖意匠極相彷彿」云云，顯有違誤。另外去年亦有類似之漩渦圖
    設計之商標經主管機關審定公告，顯見旋轉之漩渦圖形設計之商標已成慣常使用
    之商標圖樣。另經原告調查，在台灣地區經主管機關公告註冊之漩渦圖設計商標
    總計高達有十九件商標，此有漩渦圖商標註冊資料可稽，顯見漩渦圖設計圖樣在
    台灣地區並不具有特別顯著性。惟因原告之努力宣傳行銷，所產製之電玩產品廣
    受世界上電玩消費者之喜愛，使得原告之系爭聯合商標與原告電玩產品，在世界
    上電玩迷心目中已成為一體之觀念。由此足見被告謂「兩者漩渦圖構圖意匠極相
    彷彿」云云，顯有違誤。
(2)、被告草率認定兩商標會使人混同誤認，顯有認事用法之重大違誤：
、被告謂：「圖形皆為順時針方向旋轉之三環漩渦圖，構圖意匠極相彷彿，外觀上
    難謂無使人產生混淆誤認之虞，應屬構成近似之商標」云云。
、惟查漩渦圖已成慣常使用之商標圖樣，被告顯未詳加調查，僅以同樣漩渦圖樣設
    計，即草率認定兩商標會使人混同誤認，顯有認事用法之重大違誤。
５、經由完全不同銷售管道，擁有不同之消費族群，兩商標並不會造成消費者之混同
    誤認：
(1)、系爭聯合商標指定使用於第九類之「電視遊樂器、電視遊樂器專用之操縱器、電
    視遊樂器專用之數據機、錄有遊戲軟體程式之電視遊樂器用之光碟」，均屬與電
    玩遊戲有關之商品，經由原告完善之行銷網路，將各種優良電玩商品銷售至包括
    台灣地區之世界各地。
(2)、由參加人所提呈之據以異議商標實際使用資料可得知，據以異議商標僅係使用於
    與音樂相關之極少量影音光碟商品。
(3)、依一般消費習慣，唱片行不會賣電玩遊戲商品，電玩賣店不會賣音樂光碟，因此
    兩者於性質上一為遊戲商品，一為音樂商品，明顯各不相同，經由不同銷售管道
    ，擁有不同消費族群，顯然不會引起消費者之混同誤認。
６、綜上所述，系爭聯合商標乃原告所首創使用而具特別顯著性之商標，其與據以異
    議商標並無致消費者產生混同誤認之虞，依商標近似判斷方法第十點，非屬近似
    商標，依一般社會通念及前述市場交易實際情形，並參酌兩商標使用之相異商品
    用途、功能，以及前述不同的行銷管道及場所以及買受人等多種相關因素加以判
    斷，兩商標使用之商品並非近似商品。從而系爭聯合商標並不該當商標法第三十
    七條第十二款不得註冊之事由，原處分及訴願決定在兩商標混淆誤認一事之認定
    上，顯有認事用法之諸多違誤，請判決如原告訴之聲明。
乙、被告方面：
一、聲明：求為判決如主文所示。
二、陳述：
１、按商標異議案件，依商標法施行細則第四十條第一款規定，應適用異議審定時之
    規定，合先敘明。
２、次按商標圖樣相同或近似於他人同一商品或類似商品之註冊商標者，不得申請註
    冊，為本件商標異議審定時商標法第三十七條第十二款所明定。而商標圖樣之近
    似，以具有普通知識經驗之購買人，於購買時施以普通所用之注意，有無混同誤
    認之虞判斷之，復為商標法施行細則第十五條第一項所明定。查本件系爭聯合商
    標與參加人之據以異議之註冊第七九六一九四號「SINGING SCREEN及圖」商標圖
    樣相較，二者均由外文及圖形所組成，其圖形部分皆為由內至外順時針方向旋轉
    之三環漩渦圖，構圖意匠極相彷彿，異時異地隔離觀察，外觀上難謂無使人產生
    混同誤認之虞，應屬構成近似之商標；又前者指定使用於錄有遊戲軟體程式之電
    視遊樂器用之光碟，與後者指定使用於光碟、磁片、電腦主機、磁碟機等商品，
    復屬同一或類似之商品，揆諸前揭說明，自有首揭法條規定之適用。
３、綜上論述，原處分洵無違誤，請判決如被告答辯之聲明。
丙、參加人之陳述：
    參加人異議的是商標是否近似，而非商品如何處理或運用。參加人之產品不僅在
    唱片行銷售，其他場所亦有販賣。爰請駁回原告之訴。
    理  由
一、按商標圖樣「相同或近似於他人同一商品或類似商品之註冊商標者」，不得申請
    註冊，為系爭聯合商標異議審定時商標法第三十七條第十二款所明定。而衡酌商
    標是否近似，以具有普通知識經驗之購買人，於購買時施以普通所用之注意，有
    無混同誤認之虞判斷之，同法施行細則第十五條第一項亦有明文。又兩商標圖樣
    上其主要部分之文字、圖形、記號，在外觀、讀音或觀念上近似，有足以引起消
    費者混同誤認之虞者，即屬近似之商標。
二、本件原告訴稱，系爭聯合商標乃原告所首創使用而具特別顯著性之商標，系爭聯
    合商標在世界上包括台灣電玩市場已成為一般消費者所熟知之著名商標，從而不
    致與據以異議商標產生混同誤認之虞，依商標近似判斷方法第十點，非屬近似商
    標。據以異議商標僅係使用於有「音樂螢幕保護程式」功能之極少量音樂光碟，
    充其量僅係標明商品是否具有「音樂螢幕保護程式」功能，並非係其一般音樂光
    碟商品之識別標誌，顯與使用系爭聯合商標之電玩遊戲光碟商品概念有別，且兩
    商標使用之商品經由完全不同銷售管道，擁有不同之消費族群，非屬近似之商品
    ，從而系爭聯合商標並不該當商標法第三十七條第十二款不得註冊之事由云云。
    被告則辯稱，原告之系爭聯合商標與參加人之據以異議商標圖樣相較，二者均由
    外文及圖形所組成，其圖形部分皆為由內至外順時針方向旋轉之三環漩渦圖，構
    圖意匠極相彷彿，異時異地隔離觀察，外觀上難謂無使人產生混同誤認之虞，應
    屬構成近似之商標；又前者指定使用於錄有遊戲軟體程式之電視遊樂器用之光碟
    ，與後者指定使用於光碟、磁片、電腦主機、磁碟機等商品，復屬同一或類似之
    商品，揆諸前揭說明，自有首揭法條規定之適用等語。
三、本院認，本件系爭聯合商標與據以異議商標圖樣相較，系爭聯合商標圖樣係由外
    文Dreamcast及三環漩渦圖所組成，而據以異議商標圖樣係由外文SINGING SCREE
    N 及方形黑底反白三環漩渦圖所組成，二者細為比對，固可見其圖形之設色及外
    文文字有所不同，惟兩商標圖樣均係由外文及圖形所組成，且其圖形部分皆為由
    內至外順時針方向旋轉，開口在右向下之三環漩渦圖，構圖意匠極相彷彿，異時
    異地隔離觀察，外觀上難謂無使具有普通知識經驗之購買人，於購買時施以普通
    所用之注意，產生混淆誤認之虞，應屬構成近似之商標。又前者指定使用於錄有
    遊戲軟體程式之電視遊樂器用之光碟，與後者指定使用之光碟、磁片．．．等商
    品，復屬同一或類似之商品，自有首揭系爭聯合商標異議審定時商標法第三十七
    條第十二款之適用。至於系爭聯合商標是否為著名商標，與兩商標圖樣構成近似
    與否無涉。是原告之主張均不足採，而被告以九十年二月十二日中台異字第八九
    ○一○九號商標異議審定書為異議成立之處分，洵無違誤，訴願決定予以維持，
    亦無不合。原告徒執前詞爭議，訴請撤銷訴願決定及原處分，並命被告對參加人
    就審定第八八一五四四號「Dreamcast 及漩渦圖」商標之異議為異議不成立之處
    分，均無理由，應予駁回。
四、兩造其餘攻擊防禦方法均與本件判決結果不生影響，故不逐一論述，併此敘明。
據上論結，本件原告之訴為無理由，爰依行政訴訟法第九十八條第三項前段判決如主
文。
中　　華　　民　　國　　　九十一　　  年　　　五　　　月　　二十九　　　日
                              臺 北 高 等 行 政 法 院  第 三 庭
                                    審 判 長 法    官  徐 瑞 晃
　　　　　　　　　　　　　　　　　　　　     法  　官  李 得 灶
　　　　　　　　　　　　　　　　　　　　     法  　官  吳 慧 娟
右為正本係照原本作成。
如不服本判決，應於送達後二十日內，向本院提出上訴狀並表明上訴理由，如於本判
決宣示後送達前提起上訴者，應於判決送達後二十日內補提上訴理由書（須按他造人
數附繕本）。
中　　華　　民　　國　　　九十一　　年　　　五　　　　月　　二十九　　　日
            　　　　　　　　　　　　　      書 記 官  林 玉 卿
